【裁判字號】    97,簡上,848
【裁判日期】    980227
【裁判案由】    詐欺
【裁判全文】
臺灣桃園地方法院刑事判決             97年度簡上字第848號
上  訴  人
即  被  告  乙○○
上列上訴人即被告詐欺案件，不服本院於97年8月12日以97年度
桃簡字第2333號所為之第一審簡易判決（聲請簡易判決處刑書
案號：97年度偵字第13485號）提起上訴，並經檢察官移送併案
審理（併辦案號：97年度偵字第22314號），本院管轄第二審之
合議庭判決如下：
    主  文
原判決撤銷。
乙○○幫助意圖為自己不法之所有，以詐術使人將本人之物交付
，處有期徒刑伍月，如易科罰金，以新台幣壹仟元折算壹日。
    事  實
一、乙○○明知申辦金融機構帳戶使用乃個人理財且為輕而易舉
    之事，無正當理由徵求他人提供金融機構帳戶者，極易利用
    該等帳戶為與財產有關之犯罪工具，且可預見金融機構帳戶
    提供他人使用將幫助他人實施詐欺犯罪，惟仍基於縱有人以
    其金融機構帳戶實施詐欺犯罪亦不違背其本意之幫助犯意，
    於不詳時地，將其在95年8月3日於華南商業銀行內壢分行（
    下稱華南銀行）所申辦之帳號000-0000000000000000號之存
    摺及提款卡，交付予不詳姓名年籍之成年人使用，再由該男
    子轉交於其所屬之犯罪集團成員使用。上揭詐欺集團成員，
    旋基於意圖為自己不法所有之犯意，於如附表所示之時間、
    以如附表所示之詐騙方式，使被害人陷於錯誤分別於如附表
    所示之時間匯款至乙○○上開帳戶（被害人、詐騙時間、詐
    騙方式、匯款時間、金額、帳戶詳如附表所示），旋由詐欺
    集團成員提領一空。丙○○等人至此始知受騙，經報警處理
    ，始為警循線查獲。
二、案經桃園縣政府警察局桃園分局報請臺灣桃園地方法院檢察
    署檢察官偵查起訴及移送併辦。
    理  由
一、證據能力說明
  (一)被告以外之人審判外陳述筆錄
    按被告以外之人於審判外之言詞或書面陳述，除法律有規定
    者外，不得作為證據。被告以外之人於審判外之陳述，雖不
    符前4 條（指刑事訴訟法第159 條之1 至第159 條之4） 之
    規定，而經當事人於審判程序同意作為證據，法院審酌該言
    詞陳述或書面陳述作成時之情況，認為適當者，亦得為證據
    。當事人、代理人或辯護人於法院調查證據時，知有第159
    條第1 項不得為證據之情形，而未於言詞辯論終結前聲明異
    議者，視為有前項之同意。刑事訴訟法第159 條第1 項、第
    159 條之5 第1 項、第2 項，分別定有明文。查被告於審判
    程序中未到庭，亦未以書狀對於被告以外之人於審判外之書
    面陳述筆錄及其他文書證據，於言詞辯論終結前聲明異議，
    檢察官對此等證據之證據能力亦不爭執，復本院認其作成之
    情形並無不當之情形，經審酌後認為適當，故被害人丙○○
    、甲○○、廖烽志之警詢筆錄具證據能力。又華南銀行及郵
    局自動櫃員機交易明細表、華南銀行97年3月25日、6月17日
    華內壢字第097040號函、第097116號函及被告基本資料、存
    款往來明細表等資料均與本案事實具有自然關聯性，復屬書
    證性質，且查無事證足認有違背法定程序或經偽造、變造所
    取得之情事，而被告亦未於言詞辯論終結前聲明異議，是堪
    認有證據能力，附此敘明。
  (二)被告審判外自白筆錄
    按被告之自白，非出於強暴、脅迫、利誘、詐欺、疲勞訊問
    、違法羈押或其他不正之方法，且與事實相符者，得為證據
    。被告陳述其自白係出於不正之方法者，應先於其他事證而
    為調查。該自白如係經檢察官提出者，法院應命檢察官就自
    白之出於自由意志，指出證明之方法。刑事訴訟法第156 條
    第1 項、第3 項分別定有明文。查被告於準備程序、審判期
    日未到庭，亦未以書狀對於檢察官所提出警詢、偵查訊問筆
    錄之證據能力爭執，本院亦查無明顯事證足認司法警察、檢
    察官於製作該等筆錄時，有對被告施以法所禁止之不正方法
    等情事，是被告審判外自白之陳述筆錄係出於其任意性所製
    作，具證據能力。
二、上訴意旨（略以）：伊因工作關係於95年8 月3 日申設華南
    銀行上開帳戶，嗣於搬家過程中遺失，於收受本院第一審簡
    易判決時，告知其父，其父始憶起彼等二人之存摺同放一處
    ，同時遺失，經向信用合作社某襄理友人查詢，因認帳戶內
    並無存款而未報案等語。
三、犯罪事實之認定：
  (一)訊據被告乙○○矢口否認有何幫助詐欺犯行，其於本院審理
    時，經合法傳喚未到庭，惟在警詢、偵查及上訴狀中均辯稱
    上開帳戶係因工作關係而申設，又因自原桃園市○○○街住
    處搬遷至桃園市○○路296 巷22號5 樓之過程中遺失，並未
    將上揭帳戶之存摺、提款卡、密碼轉賣或提供他人使用，因
    認前述帳戶內並無存款而未掛失、報案云云。
  (二)經查：
    1.如附表1 至3 所示之犯罪事實，業據被害人丙○○、甲○○及廖烽志分別於警詢中指述明確，復有華南銀行及郵局
      自動櫃員機交易明細表、華南銀行97年3 月25日、6 月17
      日華內壢字第097040號函、第097116號函及被告基本資料
      、存款往來明細表等資料附卷可參，上開事實堪以認定。
    2.被告辯稱上開帳戶存摺、提款卡遺失乙節，並無事證可為
      佐據，且被告於警詢時辯稱忘記前述帳戶之存摺、提款卡
      於何時地遺失，無人知其提款卡密碼，並無報案云云；嗣
      於偵查中則以不確定何時遺失，曾於96年間前去台北遺失
      包包，可能存摺於該皮包內，有至派出所報警，但因忘記
      帳號而無法辦理，密碼寫在小筆記本上，應未與存摺與金
      融卡放在一起等情置辯；其經查獲後，在97年7 月5 日另
      於中壢分局警詢時改稱可能係於火車上或搬家時遺失，當
      初報案時，因不知帳號，警察要伊查詢後再行辦理，伊因
      工作忙碌而未續行處理，並沒有將密碼抄在存摺或寫在小
      紙張上云云（參臺灣桃園地方法院97年度偵字第13485 號
      卷第18頁至第20頁、第64頁至第65頁、97年度偵字第1755
      3 號卷第3 頁至第4 頁）。互核被告所辯前後相左，其上
      開辯解是否屬實已難遽信。
    3.再者，使用提款卡領取帳戶內之款項，須操作自動提款機
      輸入正確之密碼，始能順利提領。又被告辯稱密碼未與存
      簿、提款卡放置同處，則持有提款卡之人若非得帳戶所有
      人之同意或授權而知悉提款卡之密碼，其欲以隨機輸入數
      字號碼之方式命中正確之密碼而領取款項，以現今提款卡
      密碼設計之精密程度而言，其機率實屬微乎其微，且銀行
      為免發生此類狀況，對於提款密碼輸入錯誤亦均設有固定
      次數之限制，逾此次數即由自動櫃員機沒入提款卡，此亦
      為周知之事，是使用本件提款卡領取被害人款項之詐騙集
      團成員當無以任意猜測密碼方式而成功領取款項之可能。
      觀之上述帳戶使用情形，雖乏證據證明被告即為該詐騙之
      人，然該行騙之人既能使用被告提款卡與僅有被告自已知
      悉之提款密碼，於被害人匯款後用以迅速提領款項，顯見
      該提款卡之密碼係由被告所告知，從而亦足認定該存摺、
      提款卡等確係由被告交付於某年籍不詳之他人，嗣上開存
      摺、提款卡及密碼再由詐騙集團成員作為詐欺他人指示匯
      款使用之事實。綜上各情堪認被告所辯各節尚非可採。
  (三)綜上所述，本件事證已臻明確，被告如事實欄所載犯行洵堪
    認定，應予依法論科。
四、論罪科刑之法律適用：
  (一)按刑法上之幫助犯，係對於犯罪與正犯有共同之認識，而以
    幫助之意思，對於正犯資以助力，而未參與實施犯罪之行為
    者而言（最高法院75年度台上字第1509號、88年度台上字第
    1270號判決參照）。是以如未參與實施犯罪構成要件之行為
    ，而係出於幫助之意思提供助力，即屬幫助犯，而非共同正
    犯。本件被告基於幫助詐欺之犯意，提供上開銀行帳戶相關
    資料與不詳之犯罪集團成員，作為其後對被害人實施詐騙行
    為之用，致使被害人陷於錯誤，因而各自匯款至被告所提供
    之上開銀行帳戶內，是被告所為係參與詐欺罪構成要件以外
    之行為，且在無證據證明被告係以正犯而非以幫助犯之犯意
    參與犯罪之情形下，應認其所為係幫助犯而非正犯行為。是
    核被告所為，係犯刑法第30條第1 項、刑法第339 條第1 項
    之幫助詐欺取財罪，並應依刑法第30條第2 項規定按正犯之
    刑減輕之。又被告以一幫助詐欺行為，幫助正犯詐欺被害人
    3 人財物，而侵害3 個人財產法益，為一行為觸犯數罪名之
    想像競合犯，應依刑法第55條規定，從一重處斷。檢察官就
    被告幫助詐欺被害人甲○○、廖烽志部分雖未起訴，惟該未
    起訴部分與已起訴且經本院認為有罪之部分有想像競合犯之
    裁判上一罪關係，為起訴效力所及，雖被告經本院合法傳喚
    並未到庭，而自行放棄辯論之機會，惟基於審判不可分原則
    ，仍得併予審酌。原審以被告事證明確，援引刑法第30條第
    1 項前段、第2 項、第339 條第1 項、第41條第1 項前段，
    刑法施行法第1 條之1 第1 項、第2 項前段，判處被告有期
    徒刑3 月，如易科罰金，以新臺幣1,000 元折算1 日，固非
    無見，惟原判決未及審酌被告幫助詐欺被害人甲○○、廖烽
    志部分之犯行，致認定事實有誤且未及適用刑法第55條想像
    競合犯之規定，當屬認事用法不當，原判決既有前揭可議之
    處，自屬無可維持，而應由本院合議庭將原判決撤銷改判之
    。
  (二)爰審酌被告提供帳戶予他人作為不法使用，非但增加被害人
    尋求救濟及國家機關偵查犯罪之困難，使詐欺取財犯罪行為
    人逍遙法外，亦使為詐欺取財犯罪之人得以順利隱匿自己之
    身分而避免遭查獲，類此行為已嚴重損及社會治安，所造成
    之危害甚鉅，迭為社會大眾及輿論所嚴予批評，自應予以相
    當之非難，並斟酌本件被害人匯入被告帳戶款項金額非微，
    且未賠償金額予被害人，及其犯後無正當理由不到庭之態度
    、犯罪手段、動機、目的等一切情狀，另參酌檢察官當庭求
    處之刑適當而量處如主文所示之刑，並諭知易科罰金之折算
    標準。又本件雖由被告上訴，但本院以原審判決適用法條不
    當而撤銷，已如前述，自得依刑事訴訟法第370 條但書之規
    定，諭知較重於原審判決之刑，附此敘明。
五、本件被告經合法傳喚，無正當理由未到庭，爰依刑事訴訟法
    第371 條規定，不待其陳述逕行判決。
據上論斷，應依刑事訴訟法第455 條之1 第1 項、第3 項、第36
9 條第1 項前段、第364 條、第370 條但書、第371 條、第299
條第1 項前段，刑法第30條第1 項、第2 項、第339 條第1 項、
第55條、第41條第1 項前段，刑法施行法第1 條之1 第1 項、第
2 項前段，判決如主文。
本案經檢察官王惟琪到庭執行職務。
中    華    民    國    98    年    2     月    27    日
                  刑事第六庭    審判長法  官  錢建榮
                                      法  官  黃翊哲
                                      法  官  呂美玲
┌─┬───┬──────┬────────────────────┬──────┬─────┬─────┐
│編│被害人│詐 騙 時 間 │詐術方式（金額均為新臺幣）              │匯款時間    │匯款金額（│匯入帳戶  │
│號│      │ （民國）   │                                        │（民國）    │新臺幣）  │          │
├─┼───┼──────┼────────────────────┼──────┼─────┼─────┤
│1 │丙○○│97年2月23日 │屬於某詐騙集團成員之不詳姓名之成年人，於│97年2月23日 │99,000元。│乙○○華南│
│  │      │15時30分許  │左列時間撥打電話給丙○○佯稱因丙○○之前│21時許。    │          │銀行內壢分│
│  │      │            │網路購物繳款時，誤操作成分期付款，要求楊│            │          │行        │
│  │      │            │艷輝至提款機操作取消分期付款，丙○○遂陷│            │          │000-000000│
│  │      │            │於錯誤而依其指示操作提款機而匯款。（除被│            │          │0000000000│
│  │      │            │告之帳戶外，另匯款29,987元、29,986元至林│            │          │號帳戶    │
│  │      │            │麗美之彰化商業銀行帳戶內）              │            │          │          │
├─┼───┼──────┼────────────────────┼──────┼─────┼─────┤
│2 │甲○○│97年2月24日 │自稱雅虎奇摩之不詳姓名之成年人，於左列時│97年2月24日 │25,987元。│同上      │
│  │      │16時許      │間，撥打電話給甲○○佯稱其之前網路購物所│16時45分許  │          │          │
│  │      │            │購商品帳款作業有誤，需透過金融卡轉帳。之│            │          │          │
│  │      │            │後某自稱中華商業銀行服務專線來電表示會協│            │          │          │
│  │      │            │助處理，要求甲○○依指示操作提款機，致莊│            │          │          │
│  │      │            │涵宇陷於錯誤而依其指示操作提款機而匯款。│            │          │          │
│  │      │            │                                        │            │          │          │
├─┼───┼──────┼────────────────────┼──────┼─────┼─────┤
│3 │廖烽志│97年2月24日 │某詐騙集團所屬之不詳姓名之成員，於左列時│97年2月24日 │29,986元。│同上      │
│  │      │15時26分許  │間，撥打電話給廖烽志佯稱其之前購物誤操作│15時17分許  │          │          │
│  │      │            │成分期付款方式結帳，要求廖烽志依指示操作│            │          │          │
│  │      │            │提款機轉回匯出之款項，致廖烽志陷於錯誤而│            │          │          │
│  │      │            │依其指示操作提款機而匯款。              │            │          │          │
│  │      │            │                                        │            │          │          │
└─┴───┴──────┴────────────────────┴──────┴─────┴─────┘
以上正本證明與原本無異。
不得上訴。
                                   書記官  李玉華
中    華    民    國    98    年    3     月    3     日
附錄本案論罪科刑法條：
中華民國刑法第339條
（普通詐欺罪）
意圖為自己或第三人不法之所有，以詐術使人將本人或第三人之
物交付者，處5 年以下有期徒刑、拘役或科或併科1 千元以下罰
金。
以前項方法得財產上不法之利益或使第三人得之者，亦同。
前二項之未遂犯罰之。


司法院資訊處製作；財團法人民間司法改革基金會備份。
